【裁判字號】    88,重訴,136
【裁判日期】    890524
【裁判案由】    租佃爭議
【裁判全文】
臺灣新竹地方法院民事判決  八十八年度重訴字第一三六號
    原      告  丙○○
                戊○○
                乙○○
                丁○○
    共      同
    訴訟代理人  黃國郎律師
    被      告  甲○○      住.
    訴訟代理人  彭國良律師
右當事人間請求租佃爭議事件，本院判決如左：
    主    文
原告之訴及其假執行之聲請均駁回。
訴訟費用由原告負擔。
    事    實
甲、原告方面：
  一、聲明：
    （一）被告應給付原告新台幣（下同）八百四十一萬零九百二十元，及自八十八
          年十二月二日之準備書狀繕本送達被告翌日起至清償日止，按年息百分之
          五計算之利息。
    （二）願供擔保請准宣告假執行。
  二、陳述：
    （一）原告於起訴時，請求被告應協同就坐落新竹縣竹北市○○○段一一二之四
          四地號面積零點一零七二公頃、同段一一二之四五地號面積零點零六九三
          公頃及同段一一二之七一地號面積零點零零零二公頃土地，向新竹縣竹北
          市公所辦理租約之繼承變更登記，嗣於訴訟中始知前開三筆土地業經新竹
          縣政府辦理徵收完竣，並發給補償金，被告已非前開土地之所有權人，自
          無從再與原告繼續租佃關係，是請求協同辦理租約之繼承變更登記係屬給
          付不能，客觀情事已有所變更，爰依民事訴訟法第二百五十六條第三款之
          規定，將訴之聲明變更為如前開「訴之聲明欄」所示。
    （二）本件耕地租佃契約係於民國三十八年六月十二日，由原所有權人賴石傳與
          原告之被繼承人劉巫德順所簽訂，嗣出租人賴石傳將本件租佃耕地售予訴
          外人彭火炎即被告之父親，於六十四年七月十五日再由被告繼承取得，因
          承租人劉巫德順於八十年五月十二日死亡，遂由現任耕作人即原告四人繼
          承，其餘繼承人則放棄耕作權並拋棄繼承。
    （三）租佃土地中坐落新竹縣竹北市○○○段一一二之四四地號、一一二之四五
          地號、一一二之七一地號土地係分別由新竹縣竹北鄉○○○段一一二之二
          地號、一一二之一九地號及一一二之二八地號土地分割而來，於徵收前即
          由原告耕作並按期繳租，被告亦持續收取原告之租谷，惟因地政機關於辦
          理分割登記時，漏未在前開三筆耕地之土地登記簿內轉載註記「本筆土地
          訂有三七五租約」字樣，以致租約上未有登記，而被告先前拒不會同原告
          辦理租約之繼承變更登記，並否認兩造間就前開三筆土地有耕地租佃關係
          存在，其後雖經新竹縣竹北市耕地租佃調解委員會及新竹縣政府耕地租佃
          委員會調解、調處，惟均不成立。又因地政機關之前揭疏失，致徵收機關
          無法依土地法第二百二十一條及平均地權條例第十一條之規定，於代為扣
          除土地增值稅後，將餘額之三分之一補償予耕地承租人之原告。
    （四）按依法徵收或照價收買之土地為出租耕地時，除由政府補償承租人為改良
          土地所支付之費用及尚未收穫之農作改良物外，並應由土地所有權人，以
          所得之補償地價，扣除土地增值稅後餘額三分之一，補償耕地承租人，平
          均地權條例第十一條第一項定有明文。本件系爭三筆土地，既經依法徵收
          並發給補償費，則被告自應以所得之補償地價扣除土地增值稅餘額之三分
          之一，以補償原告，而系爭三筆耕地之地價補償金額分別為一千五百三十
          萬八千一百六十元（一一二之四四地號）、九百八十九萬六千零四十元（
          一一二之四五地號）、二萬八千五百六十元（一一二之七一地號），合計
          為二千五百二十三萬二千七百六十元，且無土地增值稅之扣除，爰依平均
          地權條例第十一條第一項之規定，向被告請求三分之一之補償金即八百四
          十一萬零九百二十元，及自八十八年十二月二日準備書狀繕本送達被告翌
          日起至清償日止，按年息百分之五計算之法定遲延利息。
    （五）對被告抗辯之陳述：依平均地權條例第十一條第一項之規定，其支付補償
          耕地承租人之地價者，為土地所有權人，主管機關不過代為扣交而已，而
          本件原告請求被告給付補償費，係屬私法上爭訟，自得依上開條文規定向
          被告請求。
  三、證據：提出私有耕地租約影本一件、土地登記簿謄本五件、私有耕地租賃契約
      更正通知書影本一件、被告收取租谷收據影本一件、提存書影本一件、現耕證
      明書影本四件、拋棄繼承通知書影本三件、核定續訂租約通知書影本二件、土
      地徵收補償費所有權人歸戶表影本一件，並聲請訊問證人陳珍  。
乙、被告方面：
  一、聲明：原告之訴駁回。
  二、陳述：
    （一）不同意原告訴之變更，按民事訴訟法第二百五十六條第三款情事變更原則
          係指於「訴訟繫屬」後情事變更，而本件於訴訟係屬前系爭土地即已徵收
          完畢，自不得適用情事變更原則，且原告起訴時要求被告協同辦理租約登
          記，變更後要求被告給付金錢，法律事實相距甚遠，已妨礙被告防禦及訴
          訟終結。
    （二）系爭三筆土筆業經新竹縣政府於八十八年二月二十六日以府測字第一二三
          二二號函公告徵收在案，原告亦已領取補償費，從而被告已非系爭三筆土
          地之所有權人。
    （三）被告否認兩造有任何租賃關係。
    （四）原告請求補償金應循行政救濟途徑解決。
  三、提出新竹縣政府八八府地測字第六四一七三號函影本一件。
丙、本院依職權向新竹縣政府函調竹北市○○○段一一二之二、一一二之三、一一二
    之十九、一一二之二八地號土地之租佃資料及函查前開土地徵收暨補償金發放情
    形，並依原告聲請向新竹縣政府函查系爭一一二之四四、一一二之四五、一一二
    之七一地號土地辦理徵收及補償金發放之情形。
    理    由
一、按訴狀送達後，原告不得將原訴變更或追加他訴。但經被告同意或不甚礙被告之
    防禦及訴訟之終結者，不在此限。又因情事變更而以他項聲明代最初之聲明者，
    於前條規定無礙，民事訴訟法第二百五十五條第一項、第二百五十六條第三款分
    別定有明文。再民事訴訟法第二百五十六條第三款所謂因情事變更，而以他項聲
    明代最初之聲明，係為訴訟上之便宜而設之規定，祇須情事確屬變更，即有其適
    用，故其情事之變更，係發生於起訴前或起訴後，在非所問，最高法院四十三年
    台抗字第二三號著有判例可參。本件原告於起訴時，請求被告應協同原告就坐落
    新竹縣竹北市○○○段一一二之四四地號面積零點一零七二公頃、同段一一二之
    四五地號面積零點零六九三公頃及同段一一二之七一地號面積零點零零零二公頃
    土地，向新竹縣竹北市公所辦理租約之繼承變更登記，嗣於訴訟中知悉前開三筆
    土地已經辦理徵收，並發放補償金完竣，因被告已非前開土地之所有權人，自無
    從再與原告繼續租佃關係，請求協同辦理租約之繼承變更登記已屬給付不能，遂
    以情事變更為由，將訴之聲明變更為如前開訴之聲明欄所示，被告雖不同意，並
    辯稱民事訴訟法第二百五十六條第三款情事變更原則係指於「訴訟繫屬」後情事
    變更等語，惟原告訴之變更，係因前開三筆土地為政府徵收，雖徵收之時間於訴
    訟繫屬前，然因情事確屬變更，參諸前揭規定及判例，即無礙被告之防禦及訴訟
    之終結，應予准許，合先敘明。
二、原告起訴主張本件耕地租佃契約係於民國三十八年間由原所有權人賴石傳與原告
    之被繼承人劉巫德順簽訂，嗣賴石傳將本件租佃耕地售予被告之父親彭火炎，六
    十四年間再由被告繼承取得，因承租人劉巫德順亦於八十年間死亡，遂由原告四
    人繼承本件租約。租佃土地中坐落新竹縣竹北市○○○段一一二之四四地號、一
    一二之四五地號、一一二之七一地號土地係分別由新竹縣竹北鄉○○○段一一二
    之二地號、一一二之一九地號及一一二之二八地號土地分割而來，於徵收前即由
    原告耕作，被告亦持續收取原告之租谷，惟因地政機關於分割登記時漏未在前開
    三筆耕地之土地登記簿內轉載註記「本筆土地訂有三七五租約」字樣，以致租約
    上未有登記，被告於先前亦拒絕會同辦理租約之繼承變更登記，並否認兩造間就
    系爭土地有耕地租佃關係存在。原告其後雖申請調解、調處，惟均無結果，而因
    系爭土地已經主管機關辦理徵收，並發放補償金完畢，被告自應將所得之補償地
    價，於扣除土地增值稅後，將餘額之三之一分配予原告，爰依平均地權條例第十
    一條第一項之規定，請求被告給付三分之一之補償金額即八百四十一萬零九百二
    十元，及自八十八年十二月二日準備書狀繕本送達被告翌日起至清償日止，按年
    息百分之五計算之法定遲延利息等情。
三、被告則以：系爭三筆土筆業經新竹縣政府於八十八年二月二十六日以府測字第一
    二三二二號函公告徵收並發放補償費完竣，被告已非系爭三筆土地之所有權人，
    且兩造間就系爭三筆土地亦無租賃關係存在，原告請求補償金應循行政救濟途徑
    解決等語置辯。
四、原告主張被告原為坐落新竹縣竹北市○○○段一一二之四四、一一二之四五、一
    一二之七一地號土地之所有人，嗣該三筆土地經新竹縣政府公告徵收，補償費亦
    由被告領取完竣等情，為兩造所不爭，復據原告提出土地登記簿謄本、土地徵收
    補償費所有權人歸戶表，被告提出新竹縣政府八八府地測字第六四一七三號函為
    證，並經本院依職權向新竹縣政府函查前開三筆土地辦理徵收補償費發放情形，
    有該府函覆本院之八九府地測字第六五六六號函在卷可憑，堪信原告此部分之主
    張為真實。
五、原告另主張依平均地權條例第十一條之規定，被告應將其所受領補償金額三分之
    一給付予原告，惟被告抗辯稱原告應循行政救濟途徑解決。從而，於認定兩造間
    就系爭三筆耕地是否存在租佃契約前，首應探究者為平均地權條例第十一條第一
    項之規定，是否得為承租人逕向土地所有權人為私法上請求之基礎，亦即此承租
    人得受領補償地價扣除增值稅餘額三分之一之規定，是否為承租人私法上之請求
    權。
六、按平均地權條例第十一條係為貫徹憲法上扶植自耕農與自行使用土地人及保障農
    民生活，以謀國計民生均足之基本國策，而將對私有土地所有人之出租耕地徵收
    時，應就扣除土地增值稅後補償地價餘款之三分之一，補償耕地承租人，以避免
    佃農因耕地喪失不能從事農作物之種植而生活失據，此觀司法院大法官會議釋字
    第二０八號之解釋文及解釋理由書意旨自明；是平均地權條例第十一條第一項有
    關土地徵收扣除土地增值稅後，將補償地價餘款之三分之一補償耕地承租人之規
    定，顯係政府為貫徹我憲法前開基本國策以保障承租耕地實際自任耕作者之生活
    等公益考量，而以法律規定將原應發放土地所有人之徵收價款之一部轉而補償耕
    地承租人，並非立法機關就耕地所有人與耕地出租人雙方私法上權利義務關係所
    為之規範，是平均地權條例第十一條第一項係規定「以所得之補償地價，扣除土
    地增值稅後餘額之三分之一，『補償』耕地承租人」，足證該規定並非土地承租
    人得向土地所有權人直接為私法上給付之請求權基礎。
七、雖平均地權條例第十一條第一項規定「並應由土地所有權人，以所得之補償地價
    ，扣除土地增值稅後餘額之三分之一，補償耕地承租人」等語；惟同條第二項規
    定：「前項補償承租人之地價，應由主管機關於發放補償或依法提存時，代為扣
    交」；同條例施行細則第十條亦規定：「依法徵收或照價收買之土地，以現金搭
    發土地債券補償地價者，主管機關應按土地所有權人所得現金及債券數額比例計
    算承租人應領之補償，並依本條例第十一條第二項規定代為扣交」，均係強制前
    開耕地承租人之補償費由主管機關扣交，而非由土地所有權人交付耕地承租人，
    此立法意旨即在政府係為照顧耕地承租人之生活，貫徹實踐扶植自耕農與自行使
    用土地人，保障農民生活之基本國策，而將原應屬於土地所有權人所有之土地補
    償價款中之部分補償耕地承租人，故此項所為補償耕地承租人之規定因並非規範
    土地所有權人與耕地承租人之私法上權利義務關係，亦即土地所有權人就其所有
    土地被徵收所得之補償價款本對耕地承租人並無任何給付義務，上開屬於耕地承
    租人之補償費，自不應由土地所有權人交付予承租人，而應由主管機關扣交予耕
    地承租人，以避免土地所有權人與耕地承租人發生無謂之爭執；且按歷年來耕地
    承租人對主管機關依據前開規定決定是否扣交及扣交之金額有異議時，均係由行
    政救濟之途徑請求（行政法院七十八年度判字第二三八三號、七十九年度判字第
    五一七號判決參照），益徵前開補償耕地承租人之規定，係屬承租人得向主管機
    關主張之公法上請求權，尚無從逕作為向土地所有權人為私法上請求之基礎。
八、綜上所述，因平均地權條例第十一條第一項之規定並非規範土地所有權人與耕地
    承租人私法上權利義務之規定，則原告以上開規定為請求權基礎，請求被告給付
    如訴之聲明所示之金額及法定遲延利息，自有未合，為無理由，應予駁回。
九、原告之訴既經駁回，其假執行之聲請，已失所附麗，應予駁回。
十、本件判決之基礎已臻明確，兩造其餘有關租佃契約是否存在之攻擊、防禦方法及
    舉證，核與判決結果無影響，爰不一一予以論述，又原告聲請訊問證人，無非要
    證明租佃契約之存在，因與判決結果不生影響，自無再訊問之必要，併此敘明。
據上論結，本件原告之訴為無理由，依民事訴訟法第七十八條判決如主文。
中      華      民      國    八十九    年     五     月     二十四     日
                                  臺灣新竹地方法院民事第二庭
~B審判長法      官  陳國成
~B      法      官  彭淑苑
~B      法      官  雷雅雯
右為正本係照原本作成。
如對本判決上訴，須於判決送達後廿日內向本院提出上訴狀。
~B法院書記官  洪儷容
中      華      民      國    八十九    年       五    月     二十四    日


司法院資訊處製作；財團法人民間司法改革基金會備份。
